ACORDAO-COMPLETO-2497392

ACÓRDÃO 11507/2021 ATA 30/2021 - PRIMEIRA CÂMARA

VISTOS, relatados e discutidos estes autos de alteração de aposentadoria promovida pelo Tribunal de Contas da União,
ACORDAM os Ministros do Tribunal de Contas da União, reunidos em sessão da Primeira Câmara, diante das razões expostas pelo Relator, com fundamento no art. 71, inciso III, da Constituição Federal e nos arts. 1º, inciso V, 39, inciso II, e 45 da Lei 8.443/1992, em:
9.1. considerar ilegal o ato de alteração da aposentadoria do sr. Eleison Jacinto Pereira, recusando seu registro;
9.2. dispensar o ressarcimento das quantias indevidamente recebidas, em boa-fé, pelo interessado, consoante o Enunciado 106 da Súmula de Jurisprudência deste Tribunal;
9.3. determinar à Secretaria Geral de Administração desta Corte que:
9.3.1. faça cessar, no prazo de 15 (quinze) dias, contado a partir da ciência desta deliberação, os pagamentos decorrentes do ato impugnado, sob pena de responsabilidade solidária da autoridade administrativa omissa, consoante disposto nos arts. 71, inciso IX, da Constituição Federal e 262 do Regimento Interno;
9.3.2. dê ciência desta deliberação ao sr. Eleison Jacinto Pereira, alertando-o de que o efeito suspensivo proveniente da interposição de eventuais recursos, caso não providos, não o exime da devolução dos valores indevidamente percebidos após a notificação;
9.3.3. envie a esta Corte de Contas, no prazo de 30 (trinta) dias, por cópia, comprovante de que o interessado teve ciência desta deliberação;
9.4. esclarecer à unidade de origem, com supedâneo no art. 262, § 2º, do Regimento Interno, que a alteração considerada ilegal poderá prosperar mediante a emissão e o encaminhamento a este Tribunal de novo ato concessório, escoimado da irregularidade apontada nestes autos.

Apreciação, para fins de registro, de aposentadoria concedida pelo Tribunal de Contas da União.

Primeira Câmara

Tribunal de Contas da União.

3. Interessado: Eleison Jacinto Pereira (XXX.599.501-XX).

13.1. Ministros presentes: Walton Alencar Rodrigues (Presidente), Vital do Rêgo e Jorge Oliveira.
13.2. Ministro-Substituto convocado: Marcos Bemquerer Costa (Relator).
13.3. Ministro-Substituto presente: Weder de Oliveira.

MARCOS BEMQUERER

Adoto como relatório, com os ajustes de forma pertinentes, a instrução elaborada no âmbito da Secretaria de Fiscalização de Integridade de Atos e Pagamentos de Pessoal e de Benefícios Sociais (Sefip) , a qual contou com a anuência dos dirigentes da unidade técnica e do representante do Ministério Público nos autos:
"INTRODUÇÃO
Trata-se de ato de aposentadoria, submetido, para fins de registro, à apreciação do Tribunal de Contas da União (TCU) , de acordo com o art. 71, inciso III, da Constituição Federal.  O ato foi cadastrado e disponibilizado ao TCU por intermédio do Sistema e-Pessoal, na forma do art. 2º e 4º da Instrução Normativa TCU 78/2018.
O ato desse processo pertence ao Tribunal de Contas da União.
EXAME TÉCNICO
Procedimentos aplicados
Os procedimentos para exame, apreciação e registro de atos de pessoal encontram-se estabelecidos na Instrução Normativa TCU 78/2018 e na Resolução TCU 206/2007.
....................................................................................................................................................................
Exame das Constatações
Ato: 21913/2019 - Alteração - Interessado: ELEISON JACINTO PEREIRA
Parecer do Controle Interno: considerar o ato legal.
Constatações e análises: 
1.1.1. Rubrica '169 - VA Opção FC (Vantagem de caráter pessoal - Incorporação de opção de função) ' - R$ 1.856,60.
	Análise da Equipe Técnica: ilegal
É ilegal a concessão cumulativa das vantagens de 'quintos' e 'opção', situação vedada pelo art. 193, § 2º, da Lei 8.112/1990 e art. 7º, parágrafo único, da Lei 9.624/1998.
No âmbito do Acórdão 2988/2018-TCU-Plenário (Ministra-Relatora Ana Arraes) este Tribunal deixou assente de que os servidores que tenham satisfeito os pressupostos temporais no art. 193 da Lei 8.112/1990 e os requisitos para aposentadoria até 18/1/1995, podem acrescer aos proventos de inatividade, deferidos com base na remuneração do cargo efetivo, o valor da função de confiança ou a vantagem dos quintos/décimos/VPNI, de forma não cumulativa, em razão da vedação contida no § 2º do próprio art. 193 da Lei 8.112/1990.
	Nesse caso, por ser menos vantajosa, será determinada a exclusão da vantagem de opção.
1.1.2. Rubrica '78 - VPNI Décimos (Vantagem de caráter pessoal - Incorporação de quintos/décimos de função) ' - R$ 7.815,86.
	Análise da Equipe Técnica: legal
A concessão da vantagem de 'quintos' ou 'décimos' está em consonância com a jurisprudência deste Tribunal e os critérios das Leis 8.911/1994 e 9.624/1998 (os períodos anteriores a 8/4/1998 são suficientes para a incorporação da vantagem de quintos) .
Apesar de ilegal a concessão cumulativa da vantagem de quintos/décimos e opção consoante jurisprudência deste Tribunal (Acórdão 2988/2018-TCU-Plenário, de relatoria da Ministra Ana Arraes) , a situação da vantagem de quintos/décimos será regularizada com a proposta de exclusão da vantagem de opção do ato. Assim, será proposta a legalidade da vantagem de quintos/décimos.
O quadro resumo de ocorrências e, quando for o caso, o detalhamento da norma legal e da jurisprudência para as inconsistências acima elencadas encontra-se no anexo II dessa instrução. 
Encaminhamento do ato:
Considerar ILEGAL e recusar registro do ato de aposentadoria de ELEISON JACINTO PEREIRA do quadro de pessoal do Tribunal de Contas da União, com base nos arts. 71, inciso III, da Constituição Federal, 1º, inciso V, e 39, inciso II, da Lei 8.443/1992 e 260, § 1º, do Regimento Interno. 
....................................................................................................................................................................
CONCLUSÃO
A abrangência e a profundidade das verificações levadas a efeito fundamentam convicção de que o ato 21913/2019 pode ser apreciado pela ilegalidade, em razão das irregularidades apontadas no item Exame das Constatações desta instrução, que representam afronta à legislação e à jurisprudência de referência.
O aludido ato deu entrada neste Tribunal há menos de cinco anos [...].
PROPOSTA DE ENCAMINHAMENTO
Ante o exposto, com fundamento no art. 71, inciso III, da Constituição Federal, no art. 1º, inciso V, e art. 39, incisos I e II, da Lei 8.443/1992, no art. 260 do Regimento Interno do Tribunal de Contas da União, propõe-se: 
considerar ILEGAL e recusar registro do ato de aposentadoria de ELEISON JACINTO PEREIRA do quadro de pessoal do Tribunal de Contas da União;
com fulcro no art. 262, caput, do Regimento Interno deste Tribunal, determinar ao Tribunal de Contas da União que: 
no prazo de trinta dias, contados da ciência da decisão, envie a este Tribunal documentos comprobatórios de que o interessado cujo ato foi impugnado está ciente do julgamento deste Tribunal;
dispense a devolução dos valores indevidamente recebidos de boa-fé até a data da ciência, pelo Tribunal de Contas da União, do acórdão que vier a ser proferido, com base no Enunciado 106 da Súmula da Jurisprudência do TCU;
promova a exclusão, no prazo 15 (quinze) dias, contados a partir da ciência desta deliberação, sujeitando-se a autoridade administrativa omissa à responsabilidade solidária, da rubrica apontada em face de manifesta ilegalidade, uma vez que o seu pagamento não encontra respaldo na jurisprudência deste Tribunal;
dê ciência, no prazo de quinze dias, contados da notificação, do inteiro teor desta deliberação ao interessado, alertando-o de que o efeito suspensivo proveniente da interposição de eventuais recursos junto ao TCU não o exime da devolução dos valores percebidos indevidamente, caso o recurso não seja provido."
	É o relatório.

não há.

Procurador Sergio Ricardo Costa Caribé.

ALTERAÇÃO DE APOSENTADORIA. INCLUSÃO, NOS PROVENTOS, DA VANTAGEM "OPÇÃO" EM DESACORDO COM A LEGISLAÇÃO DE REGÊNCIA. ILEGALIDADE. NEGATIVA DE REGISTRO. DETERMINAÇÕES.

APOSENTADORIA (APOS)

Secretaria de Fiscalização de Integridade de Atos e Pagamentos de Pessoal e de Benefícios Sociais (Sefip).

Atuo nestes autos com fundamento no art. 27-A da Resolução-TCU 175/2005, tendo em vista ter sido designado, por meio da Portaria-TCU nº 59-SEAE, de 20 de agosto de 2021, substituto do eminente Ministro Benjamin Zymler.
2.	Em exame, alteração da aposentadoria do sr. Eleison Jacinto Pereira no cargo de auditor federal de controle externo desta Corte de Contas, editada para integralização do benefício pelo acometimento de moléstia especificada (art. 190 da lei 8.112/1990) .
3.	Instruindo o feito, a Secretaria de Fiscalização de Integridade de Atos e Pagamentos de Pessoal e de Benefícios Sociais (Sefip) propugna a negativa de registro do ato, em face da inclusão cumulativa nos proventos das vantagens "quintos" e "opção", em contrariedade ao disposto nos arts. 193, § 2º, da Lei 8.112/1990 e 7º, parágrafo único, da Lei 9.624/1998.
4.	O Ministério Público, em cota simples, põe-se de acordo.
5.	Em essência, acompanho as conclusões dos pareceres, por seus fundamentos, sem prejuízo das considerações que se seguem.
6.	De fato, o pagamento cumulativo de "opção" e "quintos", como se verifica na espécie, era expressamente vedado pelo § 2º do art. 193 da Lei 8.112/1990, uma vez que ambas as vantagens decorrem do mesmo fato gerador, a saber, o exercício pretérito de cargo/função de confiança:
"Art. 193. O servidor que tiver exercido função de direção, chefia, assessoramento, assistência ou cargo em comissão, por período de 5 (cinco) anos consecutivos, ou 10 (dez) anos interpolados, poderá aposentar-se com a gratificação da função ou remuneração do cargo em comissão, de maior valor, desde que exercido por um período mínimo de 2 (dois) anos.
[...]
§ 2° A aplicação do disposto neste artigo exclui as vantagens previstas no art. 192, bem como a incorporação de que trata o art. 62, ressalvado o direito de opção."
7.	Na espécie dos autos, tem-se que o interessado se aposentou, originalmente, em 9/2/1994 (ato Sisac 30773407-04-1994-000017-6) , levando apenas os "quintos" para os proventos. Todavia, poucos meses depois, em 12/7/1994 (ato Sisac 30773407-04-1996-000044-0) , a vantagem "opção" foi acrescida ao benefício. Ambos os atos foram há muito registrados pelo Tribunal, não sendo mais possível proceder a sua revisão (cf. art. 54 da Lei 9.784/1999) .
8.	 Sem embargo, é de se ver que a forma de retribuição das funções comissionadas no âmbito do TCU foi substancialmente alterada pela Lei 10.356/2001. Com efeito, em linhas gerais, a norma transformou os antigos cargos em comissão em típicas funções gratificadas, dando fim, com isso, à hipótese de "opção". Aqui, permito-me reproduzir trecho da declaração de voto que proferi a respeito quando da prolação do Acórdão 2988/2018-TCU-Plenário:
"84. Deve-se, portanto, observar a Lei 10.356/2001, que transformou os cargos em comissão em funções de confiança (FC) , com verdadeira natureza de função gratificada, e estipulou, basicamente, uma única forma de retribuição para o servidor investido nessa função:
'Art. 17. O servidor ocupante de cargo efetivo da Secretaria do Tribunal de Contas da União, quando investido em função de confiança, perceberá a remuneração do cargo efetivo acrescida do valor da função para a qual foi designado.'
85. Não mais existe previsão legal, na atual legislação, para o pagamento da parcela 'opção' para o servidor ativo do Tribunal de Contas da União, razão pela qual o servidor inativo do órgão também não poderia recebê-la, já que a estrutura de seus proventos está de todo vinculada à do servidor ativo.
86. A Lei 10.356/2001 é apenas utilizada para fornecer nova base de cálculo (o valor da FC) para a vantagem. O percentual aplicado (55%) não está previsto na atual sistemática remuneratória. Origina-se da Resolução 24/1994, editada para disciplinar a aplicação da Lei 8.911/1994, nada obstante a estrutura das funções comissionadas deste Tribunal não guardasse nenhuma relação com aquela estabelecida na lei (DAS, CD, FG e RG) .
87. Dessarte, entendo que o procedimento que vem sendo adotado é irregular, pois somente se sustenta se for admitida a existência de direito adquirido a determinada forma de cálculo de proventos, o que está em dissonância com a jurisprudência do STF e deste Tribunal."
9.	Nessa linha, independentemente da possibilidade ou não de revisão dos atos de aposentação do interessado, com a superveniente mudança na legislação de regência, seus proventos teriam de se conformar à nova disciplina, sendo-lhe assegurada tão só a irredutibilidade do montante do benefício.
10.	Assim, se não pela ofensa ao § 2º do art. 193 da Lei 8.112/1990, a alteração ora em exame - promovida em 2010 - se apresenta ilegal por contemplar, nos proventos, vantagem não prevista na estrutura remuneratória do Tribunal vigente desde a edição da Lei 10.356/2001. 
11.	De toda sorte, não seria razoável permitir que um benefício reconhecidamente irregular (por conjugar vantagens inacumuláveis) , eventualmente tolerado apenas em reverência à segurança jurídica, fosse agora aperfeiçoado para elevar ainda mais seu valor, de resto já bem acima daquilo que efetivamente seria devido ao inativo. Num tal contexto, observo, a eventual integralização dos proventos dependeria da prévia supressão das parcelas irregulares.
12.	Ilegal, pois, a alteração de aposentadoria promovida pela administração do TCU, o que impede seu registro.
	Diante do exposto, voto no sentido de que este Colegiado adote a deliberação que ora submeto a sua apreciação.
TCU, Sala das Sessões Ministro Luciano Brandão Alves de Souza, em 24 de agosto de 2021.
Ministro-Substituto MARCOS BEMQUERER COSTA 
Relator